臺灣高等法院刑事判決
110年度上訴字第1448號
上  訴  人  臺灣士林地方檢察署檢察官
被      告  潘世錕



上列上訴人因被告違反毒品危害防制條例案件，不服臺灣士林地
方法院109年度訴字第426號，中華民國110年1月26日第一審判決
（起訴案號：臺灣士林地方檢察署109年度毒偵字第636號），提
起上訴，本院判決如下：
    主  文
上訴駁回。
    理  由
一、經本院審理結果，認第一審以檢察官就本件起訴，有起訴之
    程序違背規定之情事，對被告甲○○（下稱被告）為公訴不受
    理之諭知，核無不當，應予維持，並引用第一審判決書所記
    載之理由（如附件）。
二、檢察官上訴意旨略以：
　㈠毒品危害防制條例第35條之1第2款規定：「本條例中華民國1
    08年12月17日修正之條文施行前犯第10條之罪之案件，於修
    正施行後，依下列規定處理：二、審判中之案件，由法院或
    少年法院（地方法院少年法庭）依修正後規定處理」，而該
    條文立法理由載明：「關於具體案件適用新舊法之說明如下
    ：若該等案件於修正施行前已繫屬於法院或少年法院（地方
    法院少年法庭）者，為求程序之經濟，法院或少年法院（地
    方法院少年法庭）應依修正施行後之規定處理，即應依職權
    為觀察、勒戒或強制戒治之裁定」。又按最高法院109年度
    台抗字第1740號裁定：毒品危害防制條例（下稱該條例）部
    分條文業於109年1月15日修正公布，並於109年7月15日施行
    。…對於具體案件新舊法如何適用，增訂該條例第35條之1之
    過渡條款，以杜爭議。其就審判中之案件，於第2款規定：
    「本條例中華民國108年12月17日修正之條文施行前犯第10
    條之罪之案件，於修正施行後，依下列規定處理：…二、審
    判中之案件，由法院或少年法院（地方法院少年法庭）依修
    正後規定處理；依修正後規定應為不起訴處分或不付審理之
    裁定者，法院或少年法院（地方法院少年法庭）應為免刑之
    判決或不付審理之裁定。」此皆為求程序經濟之過渡條款規
    定，核屬立法形成，且無違反憲法基本原則。基此，犯施用
    毒品罪，觀察、勒戒或強制戒治執行完畢釋放後，3年後再
    犯施用毒品罪者，即應適用觀察、勒戒及強制戒治之規定而
    就修正施行前犯此類施用毒品罪之審判中案件，於修正施行
    後，法院自應依修正後之規定處理。從而，事實審據此依職
    權為觀察、勒戒之裁定，自無違誤可指。起訴程序是否達違
    背規定，係以案件起訴並繫屬於法院之時點為判斷標準，只
    要起訴時合於法律規定，縱嗣後因法律變更致使法院須為不
    同處理，仍無從反推檢察官之起訴違背規定等語。
　㈡經查，本件被告前因施用毒品案件，經送觀察、勒戒後，被
    告於94年4月1日因無繼續施用傾向釋放出所，此後即未再受
    觀察、勒戒或強制戒治，其前次觀察、勒戒或強制戒治釋放
    已逾3年，揆諸上開見解，縱原審判決既認本件起訴程序違
    背規定，亦應逕為觀察勒戒裁定，尚非逕為不受理判決。且
    附命完成戒癮治療之緩起訴處分係屬檢察官於偵查中之職權
    ，犯施用第一、二級毒品之罪者，檢察官於偵查中本會裁量
    被告應以毒品危害防制條例第24條附命完成戒癮治療之緩起
    訴處分抑或以同條例第10條提起公訴，是若檢察官選擇提起
    公訴時，自不得認檢察官未及審酌裁量權。原判決逕認檢察
    官未及審酌行使緩起訴處分之裁量權，而不適用毒品危害防
    制條第35條之1規定，實有判決違背法令之違誤。是原判決
    認事用法尚嫌未洽，爰請撤銷原判決，更為適當合法之判決
    云云。
三、按：
　㈠起訴之程序違背規定者，法院應諭知不受理之判決；又對於
    原審諭知不受理之判決上訴時，第二審法院認其為無理由而
    駁回上訴，得不經言詞辯論為之，刑事訴訟法第303條第1款
    、第372條分別定有明文。
　㈡109年1月15日修正公布、同年7月15日施行之毒品危害防制條
    例第20條第3 項規定，犯第10條之罪於觀察、勒戒或強制戒
    治執行完畢釋放後，3年後再犯第10條之罪者，適用同條前2
     項之規定，即再經觀察、勒戒或強制戒治等程序。上開所
    稱「3年後再犯」，只要本次再犯（不論修正施行前、後）
    距最近1次觀察、勒戒或強制戒治執行完畢釋放，已逾3 年
    者，即該當之，不因其間有無犯第10條之罪經起訴、判刑或
    執行而受影響(最高法院刑事大法庭109年度台上大字第3826
    號裁定意旨參照)。
　㈢毒品危害防制條例第35條之1第2款規定，係仿87年5月20日修
    正施行之第35條所增訂，然當時對施用毒品者戒癮治療處遇
    方式只有「觀察、勒戒或強制戒治」，與嗣修法後已有多元
    處遇規定可供適當擇用之情形，難以相提並論。適用上自應
    與時俱進，且該條文第2款前段所稱「依修正後規定處理」
    ，未明文應一律依職權裁定觀察、勒戒，則法院對於審判中
    之案件，視個案情形，分別裁定令入勒戒處所觀察、勒戒，
    或判決不受理，使檢察官衡酌判斷如何經由多元化之緩起訴
    處遇，達成戒除毒癮目的，均屬之。因此，就本次再犯第10
    條之罪，距最近1次觀察、勒戒或強制戒治執行完畢釋放後
    ，已逾3年者，法院依職權裁定觀察、勒戒，或為不受理之
    判決，依法條之文義、立法理由，或基於被告利益、修法意
    旨，均屬有據。為求彈性適用，於程序經濟及被告利益間取
    得平衡，並參酌毒品危害防制條例為維護國民身心健康之立
    法目的，暨本次修正毒品危害防制條例第24條已擴大檢察官
    對施用毒品者附條件緩起訴之範圍，使其能視個案具體情節
    給予適當多元處遇之修法精神，法院自得斟酌個案情形，擇
    一適用（最高法院109年度台抗大字第1771號裁定參照）。
四、經查：
　㈠本件被告前因施用毒品案件，經臺灣基隆地方法院以94年度
    毒聲字第3號裁定送觀察、勒戒後，認無繼續施用傾向，於9
    4年4月1日執行完畢釋放出所，並經臺灣基隆地方檢察署以9
    3年度毒偵字第2326號、94年度毒偵字第833號為不起訴處分
    確定，有被告之全國施用毒品案件紀錄表、本院被告前案紀
    錄表在卷可參。
　㈡本件被告於109年4月2日中午12時許，在新北市○○區○○路0段0
    巷00○0號之租屋處內，再犯本件施用第一級、第二級毒品之
    犯行，顯距其最近1次因施用毒品而經觀察、勒戒執行完畢
    之日逾3年，依前述規定及說明，應依修正後毒品條例第20
    條第3項、第24條等規定，由檢察官基於一次性之整體規劃
    而重啟多元處遇程序，視被告本案情節，由檢察官依現行法
    規定為妥適之相關處分，即為觀察、勒戒或附條件緩起訴之
    裁量。
　㈢本案既應由檢察官基於一次性之整體規劃而重啟治療處遇程
    序，視個案情形，是否適合為觀察、勒戒或附條件緩起訴之
    裁量之機會，且因涉施用毒品者人身自由之剝奪及受多元處
    遇之選擇，攸關其權益，為保障施用毒品者能獲得妥適並完
    善治療或其他有利戒毒途徑處遇之機會，法院於視個案情形
    ，如認檢察官未及審酌被告有無不適合為附條件之緩起訴處
    分之情形，而逕予裁定觀察、勒戒或起訴，顯屬不利或有失
    公平者，自得認起訴之程序違背規定，且無從補正而為不受
    理之判決，俾由檢察官再行斟酌而為適法之裁量。
　㈣本件檢察官偵查終結日期係於毒品危害防制條例修正前，檢
    察官尚無從本於職權就具體個案依修正後規定意旨而斟酌、
    裁量擇定處遇方式，其起訴之程序違背規定，且無從補正而
    應為不受理之判決，並非如檢察官上訴意旨所指，若檢察官
    選擇提起公訴時，應認檢察官已審酌裁量權，法院應依職權
    裁定令被告入勒戒處所觀察、勒戒。是檢察官執此提起上訴
    ，難謂可採。
　㈤原審認檢察官起訴之程序違背規定，而依刑事訴訟法第303條
    第1款、第307條之規定諭知公訴不受理之判決，且不經言詞
    辯論為之，經核於法並無不合。檢察官提起本件上訴，指摘
    原審未依新修正毒品危害防制條例第35條之1規定，有判決
    違背法令之違誤，原判決諭知公訴不受理容有未洽云云，為
    無理由，應予駁回，並不經言詞辯論為之。
據上論斷，應依刑事訴訟法第368條、第372條、第373條，判決
如主文。　　
中　　華　　民　　國　　110 　年　　7 　　月　　28　　日
                  刑事第二十一庭審判長法　官  許宗和
                                      法　官  黃惠敏
                                      法　官  章曉文
以上正本證明與原本無異。
如不服本判決，應於收受送達後20日內向本院提出上訴書狀，其
未敘述上訴之理由者並得於提起上訴後20日內向本院補提理由書
（均須按他造當事人之人數附繕本）「切勿逕送上級法院」。
                                      書記官  賴又瑄
中　　華　　民　　國　　110 　年　　7 　　月　　28　　日